【裁判字號】    97,上,368
【裁判日期】    980227
【裁判案由】    給付貨款
【裁判全文】
臺灣高等法院臺中分院民事判決  97年度上字第368號
上  訴  人  崑聖製網有限公司
                        號
法定代理人  丙○○
訴訟代理人  陳昭全律師
複  代理人  甲○○
被  上訴人  揚鎮鋼鐵股份有限公司
法定代理人  乙○○
訴訟代理人  蔡瑞煙律師
上列當事人間給付貨款事件，上訴人對於中華民國臺灣彰化地方
法院97年10月2號97年度訴字第13號判決提起上訴，本院於98年2
月18日言詞辯論終結，判決如下：
    主  文
原判決廢棄。
被上訴人在第一審之訴及假執行之聲請駁回。
第一、二審訴訟費用由被上訴人負擔。
    事 實 及 理 由
一、被上訴人於原審起訴主張：上訴人公司原對訴外人協弘鋼鐵
    有限公司（下稱協弘公司）負有應給付貨款新台幣 (下同)1
    67萬2240元，協弘公司已於民國96年10月26日於被上訴人公
    司營業場所，由協弘公司實際負責人戊○○具名，立下切結
    書將上開債權轉讓給被上訴人，亦為上訴人所知之事實，屢
    經被上訴人追討，上訴人均置之不理。為此求為判命上訴人
    給付167萬2240元，及自起訴狀繕本送達翌日起加計法定遲
    延利息之判決。原審判命上訴人如數給付及自97年1月5日起
    至清償日止，按年息百分之5計算之利息，上訴人不服提起
    上訴，被上訴人答辯聲明：上訴駁回；第二審訴訟費用由上
    訴人費擔。
二、上訴人則以:
  (一)伊與訴外人協弘公司因生意往來而負有貨款，然已於96年10
    月30日將所滯欠之貨款167萬2240元，分別開立二張票據（
    票號HMA0000000、HMA0000000）存入訴外人協弘公司設於臺
    中商銀伸港分行帳號000000000000號帳戶內，已清償所積欠
    之貨款。
  (二)被上訴人主張協弘公司96年10月26日已將該公司對於上訴人
    之債權移轉於被上訴人，並附有訴外人戊○○簽訂之切結書
    。然依財政部網站所登記之資料中，協弘公司所登記之代表
    人係己○○，被上訴人提出之切結書僅有訴外人戊○○個人
    之簽名，並無公司及代表人所為之意思表示，因此該債權移
    轉契約應屬無效。又依民法第297條明文規定：債權之讓與
    ，非讓與人或受讓人通知債務人，對於債務人不效力。是被
    上訴人委由眾城國際法律事務所，於96年10月31日始發文通
    知上訴人債權移轉一事，惟因前揭債權上訴人早於96年10月
    30日已清償完畢，故該通知對上訴人不生效力。又被上訴人
    稱上訴人於96年10月26日已知悉前揭債權移轉之事，然上訴
    人否認之。被上訴人另於96年10月31日委由眾城國際法律事
    務所發函通知，上訴人係於96年11月1日始收受前揭通知，
    此為被上訴人所明知。惟上訴人所積欠協弘公司之貨款早於
    96年10月30日已清償完畢，是被上訴人之請求顯無理由。
  (三)被上訴人雖主張協弘公司之買賣交易、收取或交付貨款等業
    務，均由訴外人戊○○出面處理，前揭業務均係以為公司利
    益為前提而授權訴外人戊○○代為處理，但授權範圍不應包
    括對公司不利益而將公司債權讓與他人之行為。是協弘公司
    係一有限公司，其所登記公示之代表人為己○○，被上訴人
    提出由訴外人戊○○所簽立之切結書中，既無公司及代表人
    之印鑑，亦無協弘公司之相關會議紀錄或授權訴外人戊○○
    得將公司之債權讓與他人，故訴外人戊○○所簽立之債權移
    轉切結書應屬無效。
  (四)被上訴人公司之人員與訴外人戊○○前往上訴人公司時，協
    弘公司負責人己○○並不知情，乃事後由戊○○再告知，業
    據證人己○○到庭證述明確。因此戊○○簽立協弘公司債權
    移轉之切結書當時，協弘公司負責人己○○並不知情，更不
    可能有事先之授權，戊○○僅為協弘公司之員工，並無公司
    章程、會議記錄或公司主體之授權，而逕私下將協弘公司之
    債權讓與第三人，足認戊○○個人所簽立之公司債權移轉切
    結書係屬無效等語置辯。
  (五)上訴聲明: (1)原判決廢棄；(2)前項廢棄部份，被上訴人在第
    一審之訴及其假執行之聲請均駁回；(3)第一、二審訴訟費用
    ，均由被上訴人費擔。
  (六)上訴人另於本院補陳:
  (1)按新債清償（或稱間接給付）之效力，依民法第320條之規
    定「因清償債務而對於債權人負擔新債務者，除當事人另有
    意思表示外，若新債務不履行時，其舊債務仍不消滅。」，
    在新債務履行前，與舊債務兩相併存。惟債權人卻不能擇一
    請求，必須先就新債務請求履行。倘新債務不能履行，或無
    效或撤銷時，始能就舊債務請求（上證一參照）。查上訴人
    為清償積欠協弘公司之貨款債務，而簽發上開二紙金額合計
    為1,672,240元之支票予協弘公司，應屬民法第320條所稱之
    新債清償，次依兩造不爭執事項(二)所示「被告（即上訴人）
    曾於96年10月30日，分別開立二張支票（票號HMA0000000、
    HMA0000000），將上開貨款存入訴外人協弘公司設於臺中商
    銀伸港分行帳號000000000000號帳戶。」，雖上開二紙支票
    之發票日分別為96年11月8日及同年12月8日，惟上訴人與協
    弘公司間新債清償之效力，仍應自上訴人存入協弘公司帳戶
    之96年10月30日起生效。是日起，除上開二紙支票（即新債
    務）嗣後有退票之情事，否則協弘公司或其貨款債權之受讓
    人（民法第299條第1項「債務人於受通知時，所得對抗讓與
    人之事由，皆得以之對抗受讓人。」參照），均不得請求上
    訴人履行舊債務（即貨款債務），又被上訴人委託眾城國際
    法律事務所通知協弘公司已將對上訴人之貨款債權讓與被上
    訴人之通知函（原審卷第23頁參照），既係以戊○○個人所
    簽具之上開切結書為據。而依前所述，戊○○個人所簽立之
    公司債權移轉切結書係屬無效，上開切結書所稱之「貨款轉
    讓」與協弘公司根本無涉，則眾城國際法律事務所之上開通
    知函，並未對上訴人發生債權讓與通知之效力。惟退萬步言
    ，茲因上訴人既係於上開新債清償96年10月30日生效日以後
    之96年11月1日，始收受被上訴人委託眾城國際法律事務所
    通知協弘公司已將對上訴人之貨款債權讓與被上訴人之通知
    函（原審卷第23頁參照），則上訴人自不受協弘公司與被上
    訴人間債權讓與效力之拘束，而無庸對被上訴人清償原積欠
    協弘公司之貨款債務。
  (2)依戊○○個人所簽具之切結書內容：「協弘鋼鐵公司戊○○
    願將96年10月份崑聖製網公司之全部貨款轉讓給揚鎮（股）
    公司收。96年10月26日立切結書人：戊○○」以觀（原審卷
    第5頁參照），該切結書所讓與者，亦僅係協弘公司「96年
    10月份」對上訴人之550,049元貨款債權，而不包含96年9月
    之1,122,191元貨款債權，故就此點而論，原判決以上開切
    結書為依據，判決上訴人應給付被上訴人1,672,240元，亦
    有違誤。
三、兩造不爭執事項：
  (一)訴外人協弘公司對於上訴人之貨款債權為167萬2240元。
  (二)上訴人曾於96年10月30日，分別開立二張支票（票號HMA000
    0000、HMA0000000），將上開貨款存入訴外人協弘公司設於
    臺中商銀伸港分行帳號000000000000號帳戶。
四、兩造爭執事項：
  (一)訴外人協弘公司，有無將上開貨款債權讓與予被上訴人。
  (二)訴外人協弘公司將上開貨款債權讓與予被上訴人後，係於何
    時通知上訴人。
五、按債權之讓與，非經讓與人或受讓人通知債務人，對於債務
    人不生效力。但法律另有規定者，不在此限。受讓人將讓與
    人所立之讓與字據提示於債務人者，與通知有同一之效力，
    民法第297條定有明文。是債權之讓與，須經讓與人或受讓
    人通知債務人始生效力，但不以債務人之承諾為必要，而讓
    與之通知，為通知債權讓與事實之行為，原得以言詞或文書
    為之，不需何等之方式，故讓與人與受讓人間成立債權讓與
    契約時，債權即移轉於受讓人，除法律另有規定外，如經讓
    與人或受讓人通知債務人，即生債權移轉之效力。本件被上
    訴人主張協弘公司已於民國96年10月26日於被上訴人公司營
    業場所，由協弘公司實際負責人戊○○具名，立下切結書將
    上開債權轉讓給被上訴人，亦為上訴人所知之事實，固提出
    切結書一紙為證（見原審卷22頁），上訴人雖不爭執該切結
    書之真正，然否認該揭債權移效力及於96年10月26日已知悉
    前揭債權移轉之事，並稱係於96年11月1日收受被上訴人於
    96年10月31日委由眾城國際法律事務所發函通知，始行知悉
    ，惟上訴人所積欠協弘公司之貨款早於96年10月30日已清償
    完畢等語。經查：
  (一)據兩造所不爭執之切結書內容為：「協弘鋼鐵公司戊○○願
    將96年10月份崑聖製網公司之全部貨款轉讓給揚鎮（股）公
    司收。96年10月26日立切結書人：戊○○」，有切結書在卷
    可憑。上開切結書之簽名人既為戊○○個人，並無協弘鋼鐵
    公司及其法定代理人之印章，亦未表明代理字樣，已難謂代
    表協弘公司讓與該債權，而戊○○僅為股東，並非協弘公司
    之登記負責人，無權代表該公司為法律行為，而關於公司機
    關之代表行為，解釋上應類推適用代理之規定，故無代表權
    人代表公司所為之法律行為，若經公司承認，即對於公司發
    生效力（最高法院74年台上字第2014號判例參照），是以簽
    署該切結書為無權處分，非經協弘公司承認，不生效力，惟
    被上訴人並未能舉證證明協弘公司有承認之情事，證人戊○
    ○於原審到庭證稱：伊是協弘公司的股東，但協弘公司對外
    實際上由伊負責；伊有在96年10月26日簽協弘公司對於上訴
    人之債權讓與被上訴人之切結書，當時並沒有想到以協弘公
    司或伊自己的名義簽切結書這個問題等語，可見戊○○確係
    無權處分；而，協弘公司之法定代理人己○○在原審審理中
    證稱：伊是協弘公司之掛名負責人，公司是伊先生戊○○掌
    理，他可以對外代表協宏公司，伊只負責管理內部工廠施作
    情形；伊知道協弘公司將上訴人公司之債權讓與被上訴人，
    是在96年10月25日或26日戊○○告訴伊的，他認為伊等是夫
    妻，所以才跟伊講等語，並未具體承認切結書，自難以認為
    協弘公司將96年10月份崑聖製網公司之全部貨款轉讓給被上
    訴人。則縱依證人丁○○於原審證稱：上開切結書是在伊公
    司寫的沒錯，但在寫的時候伊不在，等寫完後才跟伊講，伊
    跟戊○○說老闆不在，無法做決定，要等老闆回來才可以決
    定；因協宏公司欠地下錢莊的錢，他們可能知道上訴人公司
    尚欠協弘公司的貨款，有打電話來要，伊怕不必要的麻煩，
    就將錢匯到協弘公司的銀行帳戶，伊等匯款後，試著打電話
    給協宏公司，但無法聯絡到他們；簽切結書的隔天伊有跟丙
    ○○（上訴人公司法定代理人）講，所以為了怕麻煩，才將
    錢匯到協弘公司的帳戶等語觀之。該讓與行為未獲得協弘公
    司承認前，對於上訴人亦不生效力。
  (二)上訴人抗辯於96年10月30日，分別開立二張支票（票號HMA0
    000000、HMA0000000），將上開貨款存入協弘公司設於臺中
    商銀伸港分行帳號000000000000號帳戶，以為清償系爭貨款
    ，而上開支票之發票日分別為96年11月8日及同年12月8日，
    並於96年10月30日委託代收，有上訴人提出之上開支票影本
    二紙及臺中商業銀行代收票據明細單在卷可按，並為被上訴
    人所不爭執。上開支票雖屬遠期支票，惟按新債清償之效力
    ，依民法第320條之規定「因清償債務而對於債權人負擔新
    債務者，除當事人另有意思表示外，若新債務不履行時，其
    舊債務仍不消滅。」，在新債務履行前，與舊債務兩相併存
    。惟債權人卻不能擇一請求，必須先就新債務請求履行。倘
    新債務不能履行，或無效或撤銷時，始能就舊債務請求。查
    上訴人為清償積欠協弘公司之貨款債務，而簽發上開二紙金
    額合計為1,672,240元之支票予協弘公司，應屬民法第320條
    所稱之新債清償，上訴人既於96年10月30日開立上開二紙支
    票，存入訴外人協弘公司設於臺中商銀伸港分行帳戶內，以
    清償所積欠之貨款，上訴人與協弘公司間新債清償之效力，
    仍應自上訴人存入協弘公司帳戶之96年10月30日起生效。是
    日起，除上開二紙支票（即新債務）嗣後有退票情事外，否
    則協弘公司或其貨款債權之受讓人，均不得請求上訴人履行
    舊債務（即貨款債務）。又被上訴人委託眾城國際法律事務
    所通知協弘公司已將對上訴人之貨款債權讓與被上訴人之通
    知函（見原審卷第23頁參照），既係以戊○○個人所簽具之
    上開切結書為據。而依前所述，戊○○個人所簽立之公司債
    權移轉切結書係屬無效，上開切結書所稱之「貨款轉讓」與
    協弘公司根本無涉，則眾城國際法律事務所之上開通知函，
    並未對上訴人發生債權讓與通知之效力。況上訴人係於上開
    新債清償96年10月30日後之96年11月1日，始收受被上訴人
    委託眾城國際法律事務所通知協弘公司已將對上訴人之貨款
    債權讓與被上訴人之通知函，則上訴人自不受協弘公司與被
    上訴人間債權讓與效力之拘束，而無庸對被上訴人清償原積
    欠協弘公司之貨款債務。
六、從而，被上訴人訴請上訴人清償1,672,240元及其法定遲延
    利息，為無理由，不能准許，應予駁回，原審所為上訴人敗
    訴之判決，於法尚有未洽，自屬不能維持。上訴論旨指摘原
    判決不當，求為廢棄改判，非無理由，爰判決如主文所示。
七、兩造其餘之攻擊或防禦方法及未經援用之證據，經本院斟酌
    後，認為均不足以影響本判決之結果，自無逐一詳予論駁之
    必要，併此敘明。
據上論結，本件上訴為有理由，依民事訴訟法第450條、第78條
，判決如主文。
中    華    民    國    98    年    2     月    27    日
                  民事第五庭    審判長法  官  林陳松
                                      法  官  古金男
                                      法  官  鄭金龍
以上正本係照原本作成。
如對本判決上訴，須於收受判決送達後二十日內向本院提出上訴
書狀，其未表明上訴理由者，應於提出上訴後二十日內向本院提
出上訴理由書（須按他造人數附具繕本）。
上訴時應提出委任律師為訴訟代理人之委任狀。具有民事訴訟法
第四百六十六條之一第一項但書或第二項之情形為訴訟代理人者
，另應附具律師及格證書及釋明委任人與受任人有該條項所定關
係之釋明文書影本。
                                      書記官  姚錫鈞
中    華    民    國    98    年    3     月    2     日
                                                      Ｖ


司法院資訊處製作；財團法人民間司法改革基金會備份。
